臺灣臺南地方法院刑事判決　　　　　　　 94年度選易字第1號
公　訴　人　臺灣臺南地方法院檢察署檢察官
被　　　告　乙○○
上列被告因違反公職人員選舉罷免法案件，經檢察官提起公訴（
九十三年度選偵字第四一號），本院判決如下：
    主  文
乙○○無罪。
    理  由
一、公訴意旨略以：被告乙○○係臺南縣永康市市民代表會副主
    席黃榮東之配偶，其與黃榮東均係第六屆立法委員候選人郭
    秀珠之競選樁腳。於民國九十三年十二月十日下午，經警據
    報被告騎乘車號ＫＤ九－二八六號重機車，穿梭於臺南縣永
    康市鹽洲里巷弄分送香菸賄選，經臺灣臺南地方法院檢察署
    檢察官指揮法務部調查局臺南縣調查站、南部機動組調查員
    及永康分局員警前往調查，發現被告騎乘上開機車自外返家
    ，進入家內拿取香菸後，匆忙騎乘上開機車外出，經調查員
    及員警尾隨，於同日下午四時五十分許，被告將上開機車停
    放於臺南縣永康市○○○街五十五號前，被告身揹皮包，手
    提紅色塑膠袋一只，正欲進入五十五號屋內，向在場打麻將
    之黃坤福、沈毓海、許福龜及劉順發期約賄選之際，為調查
    員及員警攔查，當場查扣被告所攜帶，內有白色長壽香菸一
    條、永康市民代表會所印製之桌曆二本之紅色塑膠袋一只、
    隨身皮包內之郭秀珠宣傳單三十八張，及其放置於所騎乘上
    開機車踏板之ＳＨＩＥＨ　ＴＡＩ背包一個、機車置物箱內
    長壽香菸一條、郭秀珠宣傳單四張、機車菜籃內郭秀珠宣傳
    單一百張等物，經帶同被告返回其位於永康市○○路一四六
    巷十七號住處搜索，於上址廚房內起獲ＳＨＩＥＨ　ＴＡＩ
    背包八個、長壽香菸一條暨香菸包裝箱（可裝五十條香菸）
    一個等物，因認被告涉有公職人員選舉罷免法第九十條之一
    第二項之預備期約賄選罪云云。
二、按犯罪事實應依證據認定之，無證據不得認定犯罪事實；又
    不能證明被告犯罪者，應諭知無罪之判決，刑事訴訟法第一
    百五十四條第二項、第三百０一條第一項定有明文。第按認
    定不利於被告之事實，須依積極證據，苟積極證據不足為不
    利於被告事實之認定時，即應為有利於被告之認定，更不必
    有何有利之證據；且事實之認定，應憑證據，如未能發現相
    當證據，或證據不足以證明，自不能以推測或擬制之方法，
    以為裁判基礎，最高法院三十年上字第八一六號、四十年台
    上字第八六號判例可資參照。再按公職人員選舉罷免法第九
    十條之一第一項之投票行賄罪，以該賄賂或其他不正利益之
    交付與其約使有投票權人之行使或不行使投票權之間具有對
    價關係為必要；亦即該財物或不正利益之交付，必須足以動
    搖或影響有投票權人之投票意向，始屬相當，最高法院九十
    二年度台上字第三六四四號亦著有判決可資參佐。
三、公訴意旨認被告涉有公職人員選舉罷免法第九十條之一第二
    項之預備賄選罪，無非以：(一)被告乙○○供稱：其係見臺南
    縣永康市○○○街五十五號前人群聚集，要拿香煙請人抽並
    拜託支持第六屆立法委員候選人郭秀珠之供述；(二)員警於被
    告車上及其住處搜索查獲之內裝有白色長壽香菸一條、永康
    市民代表會所印製之桌曆二本之紅色塑膠袋一只、隨身皮包
    內之郭秀珠宣傳單三十八張，及其放置於所騎乘上開機車踏
    板之ＳＨＩＥＨ　ＴＡＩ背包一個、機車置物箱內長壽香菸
    一條、郭秀珠宣傳單四張、機車菜籃內郭秀珠宣傳單一百張
    ，以及在被告住處廚房內起獲之ＳＨＩＥＨ　ＴＡＩ背包八
    個、長壽香菸一條暨香菸包裝箱（可裝五十條香菸）一個等
    物品；(三)證人即本案查獲之法務部調查局調查員丁○○、江
    耿宗、臺南縣警察局永康分局（現已至歸仁分局任職）員警
    甲○○於本院審理中所為之證詞；(四)臺灣菸酒股份有限公司
    九十四年三月九日台菸酒通字第０九四０００四六五０號函
    文及法務部九十年十月八日法檢字第０三六八八五號函文為
    主要之論據。訊據被告乙○○固坦承與其夫黃榮東二人，均
    有為郭秀珠助選之舉，而郭秀珠確為第六屆立法委員臺南縣
    選舉區之候選人（以下簡稱立委候選人），亦經本院依職權
    向中央選舉委員會函詢查明屬實，有該會九十四年四月十四
    日中選一字第０九四０００二０二九號號函檢附之候選人公
    告名單一份在卷可稽，惟被告堅決否認有何被訴預備賄選犯
    行，辯稱：其係以逢人敬菸之方式，請選民拜託支持立委候
    選人郭秀珠，並非賄選，而扣案之香菸係其夫黃榮東平日所
    抽；因其夫黃榮東當年選舉市民代表時，亦係以此方式競選
    且確有當選，故認為此種方式有助選之效果，拜訪選民時請
    選民抽煙，是基本禮貌，亦為展現誠意之方式；其於查獲當
    日返回住處拿取香菸一條外出，乃因其遺忘機車內已放置一
    條香菸之故；扣案之ＳＨＩＥＨＴＡＩ背包係因其在新光人
    壽保險公司上班，準備送給認識的客戶，與助選無關等語。
    經查：
  (一)本件查獲經過，乃臺南縣警察局永康分局刑事組長鍾大地於
    九十三年十二月十日下午四時許，接獲線民報案指稱被告騎
    乘機車穿梭於臺南縣永康市鹽洲里分送香菸，為立委候選人
    郭秀珠進行賄選，請警局派員查緝。鍾大地組長據報，乃報
    請進駐臺南縣警察局永康分局之臺灣臺南地方法院檢察署檢
    察官指揮，並聯繫該局偵查員甲○○、林金源，以及法務部
    調查局臺南縣調查站、南部機動組調查員江耿宗、丁○○等
    人先行調查，於九十三年十二月十日下午四時四十五分許，
    調查員江耿宗、丁○○、員警甲○○等人抵達被告位於臺南
    縣永康市○○路一四六巷十七號住所，發現被告騎乘車號Ｋ
    Ｄ九—二八六號重機車返家，進入屋內拿取一袋物品後，隨
    即騎車外出，員警甲○○、調查員丁○○等人乃駕車在後尾
    隨；於同日下午四時五十分許，被告抵達臺南縣永康市○○○街五十五號前，正欲停車時，尾隨之員警及調查員即依現
    場指揮檢察官之指示，上前攔查，並分別在被告所攜帶之紅
    色塑膠袋、隨身皮包、其所騎乘之機車置物箱內以及被告住
    處，查扣如前所述之扣案物品等情，固據證人即本案查獲之
    調查員江耿宗、丁○○、員警甲○○三人於本院審理時到庭
    證述明確【見本院九十四年四月六日審判筆錄第二至十二頁
    、本院同年六月十五日審判筆錄第三至九頁】，且有法務部
    調查局南部地區機動工作組搜索、扣押筆錄、扣押物品收據
    各一紙、扣押物品目錄表二紙、查扣物品照片一幀【見警卷
    第二二至二六頁】、臺灣臺南地方法院檢察署九十四年二月
    十四日丙○惟信九三選偵四一字第七九四五號檢附之偵查報
    告書一紙在卷暨上述物品扣案可資佐證。
  (二)然細究證人三人查獲本案之經過，證人丁○○、江耿宗、甲○○三人均未親見被告有何發放物品之舉，證人丁○○就此
    證稱：渠與證人江耿宗係接獲檢察官之指示及臺南縣警察局
    永康分局之情資，表示被告在永康市鹽州里發放賄選物品，
    故渠與證人江耿宗乃前往支援，攔查被告當時渠不在現場，
    渠僅負責對被告住處搜索等語【見本院九十四年四月六日審
    判筆錄第四至七頁】；而證人即攔查被告之調查員江耿宗則
    證稱：查獲當日下午，渠與證人丁○○原本並未發現被告蹤
    跡，係尋至被告住處附近，始見被告自外返家，進入屋內拿
    取一袋物品後，隨即騎車外出；當時由渠乘坐永康分局刑事
    組人員座車對被告進行跟監，車上有一林姓偵查員與刑事組
    組長聯繫，於被告之機車駛至永康市○○○街五十五號前，
    即依檢察官之指示上前攔查等語【見前引本院審判筆錄第九
    至十頁】；另證人即本件攔查被告之員警甲○○則證稱：伊
    於執行賄選查察勤務中，接獲永康分局刑事組長鍾大地之電
    話指示，告知被告在永康市鹽洲里之寺廟附近賄選，要求伊
    前往察看，伊係在被告住處附近，始見被告自住處取出香菸
    放入機車，伊隨即尾隨，至永康市○○○街五十五號前，依
    據刑事組長之指示對被告進行盤查；當時永康分局刑事組長
    鍾大地係在分局刑事組內等語【見本院九十四年六月十五日
    審判筆錄第四至八頁】。是依上開證人之證詞可知，本件證
    人丁○○、江耿宗、甲○○三人之所以對被告進行攔查，乃
    係依據臺南縣警察局永康分局刑事組組長鍾大地之電話指示
    所為。雖證人丁○○證稱渠在現場時，永康分局三組人員表
    示被告先前已先將物品發放完畢，回去補貨云云【見本院九
    十四年四月六日審判筆錄第四頁】，然以此質諸證人甲○○
    ，證人甲○○則證稱伊係自被告住處開始跟監等語，是證人
    丁○○所稱三組人員告知被告已發放物品完畢，返回家中補
    貨云云，即乏依據。又永康分局刑事組長鍾大地當時並未在
    現場參與跟監被告之行動，而係在永康分局刑事組內坐鎮指
    揮，亦經證人甲○○到庭證述明確，則上開證人所稱：據永
    康分局刑事組之線報，得知被告在發放賄選物品云云，無非
    輾轉自刑事組長鍾大地處得知之傳聞，並無證據能力，自不
    足為不利於被告之認定。
  (三)本件被告於永康市○○○街五十五號前為警查獲時所攜帶之
    香菸二條，其中裝於紅色塑膠袋內放置於機車踏板上之香菸
    一條，乃被告自家中攜出；而另一條則係自被告機車置物箱
    內扣得，且查獲之香菸二條，均屬整條裝之香菸，並未開封
    等情，固有上開香菸扣案暨扣押物品目錄表在卷可稽，復經
    證人丁○○、江耿宗、甲○○三人分別到庭證述明確。公訴
    人據此推論被告係因返回住處「補貨」，預備以在場之人每
    人發放一或二包香菸之方式賄選，固非無見。惟被告於警詢
    中就此供稱：「當時我是要去載我搭車返鄉投票的女兒時，
    路過該處看見約十餘人在圍觀賭博及聊天，我想要拜託他們
    投票給郭秀珠，所以又返家拿了一條香菸及郭秀珠宣傳單一
    疊，打算請在場民眾抽煙，順便發放郭秀珠宣傳單，請在場
    民眾投票支持」、「當時我忘記我原本已於機車置物箱內放
    置一條長壽香菸，作為請託拜票之用，所以才會又再回家拿
    了一條香菸」等語【見警卷第二至三頁，九十三年十二月十
    日警詢筆錄】，於偵查中供稱：「（問：為何你要載你女兒
    ，機車踏板上及置物箱內各放一條長壽香菸及許多郭秀珠之
    競選傳單？）我騎機車時，是將香菸放在塑膠袋內，掛於機
    車手把上，置物箱內放的香菸我忘記了」等語【見偵查卷第
    六頁，九十三年十二月十日訊問筆錄】。查被告於警詢、偵
    查中所為上開供述，衡諸一般人日常生活經驗，本屬常見，
    且依查獲之香菸分置於機車踏板之塑膠袋內及機車置物箱中
    ，並非放置一處之現場情狀以觀，亦足認被告並非自始即欲
    以兩條香菸發放在場之民眾。是被告辯稱遺忘等語，難謂與
    經驗法則有違，所辯應可採信，自不應僅以現場查獲香菸之
    數量，逕為不利於被告之推論。且本件查獲現場狀況，證人
    江耿宗證稱：「（問：你剛表示攔查時你在現場，請描述當
    時永康市○○○街五五號的室內室外情形？）騎樓有很多人
    在聊天，裡面都有人在打麻將，現場人蠻多」、「（問：以
    你的印象，可否粗略估計當時永康市○○○街五五號有多少
    人？）大約有十幾個人，屋前有超過十個人，屋前及屋內賭
    博之人數合計超過十個人」【見本院九十四年四月六日審判
    筆錄第十一、十二頁】；而證人甲○○則證稱：「（問：當
    時鹽州一街五十五號前有多少人在場？）有一、二十個民眾
    在那裡，有的在屋內，有的在騎樓下」【見本院九十四年六
    月十五日審判筆錄第六頁】。則依證人江耿宗、甲○○二人
    上開證詞，本件查獲現場人群聚集，且屬開放空間，人數增
    減不定，倘被告果如公訴人所陳，欲分送在場之人每人一、
    二包香菸，以達成達成賄選目的，衡情自應盡其所能，攜帶
    大量香菸前往現場，以便發放。然被告家中尚有一條長壽香
    菸並未攜出，並於檢察官指揮搜索時遭查扣在案，此業於卷
    附扣押物品目錄表載明，顯見於被告主觀心態，應認為攜帶
    一條香菸，已足以分送在場之不特定人，則以一條香菸共十
    包之數量，分送在場之一、二十人，每人尚無法分得一包，
    足見被告辯稱係逢人敬菸等語，並無不實。縱依公訴人之推
    論，被告置物箱內放置之香菸亦應納入計算，然現場人數初
    估已達一、二十人之眾，每人勉強僅能分得一包香菸，惟現
    場係開放空間，倘另有好事之徒見被告分送香菸，前往索取
    ，而被告已無菸可送，如此豈不尷尬？甚至可能因此使選民
    對立委候選人郭秀珠產生不良印象，而形成「反助選」之效
    果。是被告辯稱係以逢人敬菸之方式，為立法委員候選人郭
    秀珠助選，既與扣案物證及查獲現場狀況無違，所辯自可採
    信。雖公訴人以被告本身並無抽菸之習慣，現場復未查扣打
    火機，而被告於本院審理中所陳點菸方式與一般人抽菸之習
    慣不符等情，認被告所辯不實，然本件查獲員警執行搜索當
    時，係以查扣賄選案件相關證物為搜索扣押之標的，而打火
    機於現場搜索員警之主觀認知，並非與賄選案件有關之證物
    ，此業據證人甲○○到庭證述明確【見本院九十四年六月十
    五日審判筆錄第八至九頁】，則員警既不認為打火機亦在搜
    索、扣押範圍之內，自無就此詳加查證並加以搜索、扣押之
    可能，是本件並無打火機扣案，不足以推論被告所辯係屬虛
    妄；又被告既已陳稱自身並無抽菸之習慣，則其對於點菸方
    式之描述，亦難求其精確無誤。公訴人以此論斷被告所辯不
    足採信，實有未合。
  (四)至於，員警於永康市○○○街五十五號前查獲被告時，雖一
    併扣得立法委員候選人郭秀珠之競選宣傳單共一百四十二張
    、桌曆二本及ＳＨＩＥＨ　ＴＡＩ背包一個等物，另於被告
    住處，扣得ＳＨＩＥＨ　ＴＡＩ背包八個、長壽香菸一條暨
    香菸包裝箱（可裝五十條香菸）一個等物，然候選人宣傳單
    本身價值極微，本難認為係足以動搖或影響有投票權人投票
    意向之物品；而被告所攜帶之桌曆數量僅二本、背包僅一個
    ，與現場民眾人數相差甚遠，顯見上開扣案之桌曆、背包均
    非被告預備用以賄選之物。再者，本件於被告住處查獲之物
    ，其中長壽香菸一條及背包八個均未攜往永康市○○○街五
    十五號前，復未在被告住處扣得任何與競選有關之物，是上
    開在被告住處查扣之長壽香菸一條、背包八個均難認與被告
    被訴預備賄選犯行有何關連。另扣案之五十條香菸包裝箱一
    個，本院依公訴人之聲請向臺灣菸酒股份有限公司函查結果
    ，上開包裝箱內原本所裝之香菸係於九十三年十月七日生產
    ，於同年月十四日由承運商達昇股份有限公司自豐原捲菸研
    發製造工廠提貨至高雄營業處屏東菸倉，再由該營業處轉發
    分散至屏東地區七個營業所；因事隔半年，該批菸品均已售
    出，無從查證銷往何處，有該公司九十四年五月十三日台菸
    字第０九四０００八一二六號函在卷可稽，則本件既無從查
    證扣案紙箱內原有之五十條香菸是否均為被告所購置用於賄
    選之用，亦難認與本案有何關連，無從據為不利於被告之認
    定。
  (五)按公職人員選舉罷免法第九十條之一第一項之賄選罪係以對
    於有投票權之人，行求期約或交付賄賂或其他不正利益，而
    約其不行使投票權或為一定之行使為構成要件。亦即須視行
    為人主觀上是否具有行賄之犯意，而約使有投票權人為投票
    權一定之行使或不行使；客觀上行為人所行求期約或交付之
    賄賂或不正利益是否可認係約使投票權人為投票權之一定行
    使或不行使之對價；以及所行求、期約、交付之對象是否為
    有投票權人而定。上開對價關係，在於行賄者之一方，係認
    知其所行求、期約或交付之意思表示，乃為約使有投票權人
    為投票權一定之行使或不行使；在受賄者之一方，亦應認知
    行賄者對其所行求、期約或交付之意思表示，乃為約使其為
    投票權一定之行使或不行使。且對有投票權人交付之財物或
    不正利益，並不以金錢之多寡為絕對標準，而應綜合社會價
    值觀念、授受雙方之認知及其他客觀情事而為判斷，最高法
    院九十二年台上字第八九三號判例可資參照。又賄選行為之
    成立與否，除應就行為人主觀犯意及共犯犯意聯絡等心理狀
    態、行為時之客觀情事為綜合判斷外，仍須因時因地，衡以
    社會常情及經驗法則作為論斷之基礎。查民主社會中，人民
    基於言論自由及參政權之保障，除依法應嚴守中立之特殊身
    分人士外，任何人均得於競選期間，在各種公開或不公開之
    場合發言或請託支持某特定候選人，至於行為人助選談話內
    容，主觀上是否已與對方有投票權人互達「約」其投票權為
    一定行使之意思合致，自應審慎加以認定，要非謂凡於競選
    期間，致贈一定價值之物品請求支持某特定候選人之助選行
    為，不問物品之種類、性質、交付及接受者雙方主觀上有無
    認識所收受財物係屬「賄賂」等情，一律論以行賄罪處斷，
    最高法院亦歷次著有九十二年度台上字第五一八、二七七三
    、四八八一、四九二一號判決可資參佐。查本件被告以逢人
    敬菸之方式，為立法委員候選人郭秀珠助選，以一支香菸之
    市場價值不過新臺幣（下同）區區數元，實難認被告主觀上
    具有以「一支香菸」對有投票權人行賄之犯意，而約使有投
    票權人為投票權一定之行使；客觀上，亦難認「一支香菸」
    係約使投票權人為投票權之一定行使之對價。縱被告於拜票
    過程中，確有請人吸菸並請託他人支持立法委員候選人郭秀
    珠之言行，然參照前引最高法院判例、判決意旨，亦不足以
    認定被告有何賄選犯行。縱依公訴人之推論，被告係以每人
    一或二包香菸分送在場民眾，而本件查獲香菸每包之市價為
    三十五至四十元，業已超出法務部九十年十月八日法檢字第
    ０三六八八五號函示所定之「三十元」標準，然法務部上開
    函示是否符合相關行政程序之規定，非無疑義（最高法院九
    十一年度台上字第六０五六號判決參照），且行政機關所為
    之行政函示，本無拘束法院之效力，本院仍應本於事實依法
    為妥適之認定。衡以現今社會物價，區區數十元之金額，在
    臺南縣市地區甚至無法換得一餐溫飽，而現今社會民主發達
    ，民眾政治意識高漲，此觀日常播放之電視節目中，政論性
    節目不知凡幾，不言自明。準此，倘於競選期間，果有候選
    人或其競選樁腳，僅以區區數十元之一、二包香菸欲達成賄
    選之效果，投票權人對此眛於社會現實之「賄選行為」，究
    竟如何看待？有無可能因此而使其投票意向發生動搖？抑或
    僅因區區一、二包香菸與所謂之「行賄者」達成互「約」為
    投票權一定行使或不行使之意思合致，實令人生疑。是縱依
    公訴人之結論，認被告係預備以每人一、二包香菸交付於本
    建查獲現場聚集之民眾，此一客觀事實，亦不足以使本院確
    信被告確有預備賄選之舉。
  (六)況，本件公訴人以預備賄選罪對被告提起公訴，而預備行為
    ，雖尚未達於著手於構成要件行為之程度，客觀上仍須有密
    切接近於構成要件之行為，始謂相當。查本件被告為警查獲
    當時，依證人甲○○於本院審理時所證情節：「（問：你剛
    說跟蹤乙○○到五十五號前看他下車你就上前逮捕？）他停
    在那裡，我們就上前盤查」、「（問：你們上前盤查時，被
    告當時車子是否已經熄火？人有無離開機車？）機車未熄火
    ，但機車支架已放下，人未離開機車」、「（問：當時被告
    身上有無提或揹什麼東西？）我們盤查時被告坐在機車上，
    他身上都沒有揹東西，手也沒有提什麼東西，因我們上前盤
    查時他的手還放在機車握把」、「（問：你們上前盤查時被
    告香煙放在何處？）腳踏板」等語【見本院九十四年六月十
    五日審判筆錄第七至八頁】，則被告尚未下車即遭警攔查，
    既未與在場民眾有任何接觸，復無自機車踏板或置物箱內拿
    取扣案香菸之舉動，則僅以乘坐於機車上之狀態，客觀上實
    難謂已屬賄選之預備行為，是亦不能僅以臺南縣警察局永康
    分局之情資傳聞及現場查獲之香菸等物品，逕為不利於被告
    之認定。
四、綜合上情相互參酌，本件公訴人所提出之證據暨相關推論，
    不足以使本院形成被告確有預備賄選犯行之確信，仍有合理
    之可疑存在，且被告辯稱以逢人敬菸之方式為立法委員候選
    人郭秀珠助選，與扣案之相關物證及現場狀況並無齟齬，應
    可採信，則依被告所陳，其以逢人敬菸之方式為立委候選人
    郭秀珠助選，其所預備交付現場群眾之物，亦即每人香菸一
    支，客觀上難謂足以動搖投票權人之投票意向，自無所謂預
    備賄選行為可言。此外復查無其他積極證據足認被告有何被
    訴犯行，應認為本件被告犯罪不能證明，爰依法為無罪判決
    之諭知。
據上論斷，應依刑事訴訟法第三百零一條第一項前段，判決如主
文。
本案經檢察官戊○○到庭執行職務。
中　　華　　民　　國　　94　　年　　6 　　月　　29　　日
　　　　　　　　　刑事第四庭    審判長法  官  張瑛宗
                                      法  官  李東柏
                                      法　官　周紹武
以上正本證明與原本無異。
如不服本判決，應於判決送達後十日內，向本院提出上訴狀。
　　　　　　　　　　　　　　　      　書記官　鄭佩玉
中　　華　　民　　國　　94　　年　　6 　　月　　29　　日
